臺灣嘉義地方法院民事判決　　　　　95年度訴字第630號
原　　　告　甲○○
訴訟代理人　乙○○
　　　　　　汪玉蓮律師
複　代理人　宇○○
　　　　　　林彥百律師
被　　　告　子○○
　　　　　　癸○○
兼上一人之　壬○○
訴訟代理人
被　　　告　辛○○
　　　　　　午○○
　　　　　　　　　　　　之1號.
　　　　　　未○○
　　　　　　　　　　　　6巷6.
　　　　　　申○○
　　　　　　　　　　　　8號5.
　　　　　　酉○○
　　　　　　　　　　　　弄72.
　　　　　　丑○○
　　　　　　　　　　　　巷24.
　　　　　　卯○○
　　　　　　　　　　　　巷1號.
　　　　　　辰○○
　　　　　　寅○○
　　　　　　戌○○
　　　　　　　　　　　　號
　　　　　　亥○○
　　　　　　天○○
上七人共同
訴訟代理人　楊漢東律師
複　代理人　庚○○
　　　　　　林鍾仁律師
　　　　　　湯光民律師
被　　　告　巳○○
　　　　　　　　　　　　巷22.
訴訟代理人　地○○
被　　　告　戊○○
　　　　　　丁○○
兼上二人之
訴訟代理人　己○○
　　　　　　　　　　　　巷1弄.
被　　　告　丙○○
上列當事人間請求返還不當得利事件，本院於民國96年5月31日
辯論終結，判決如下：
　　主　文
原告之訴及假執行之聲請均駁回。
訴訟費用新台幣壹萬零玖佰元由原告負擔。
　　事實及理由
壹、程序方面：
一、本件被告子○○、辛○○、午○○、未○○未於言詞辯論期
    日到場，核無民事訴訟法第386條各款所列情形，爰依原告
    之聲請，由其一造辯論而為判決。
二、按訴狀送達後，原告不得將原訴變更或追加他訴，但經被告
    同意者、擴張或減縮應受判決事項之聲明者，及該訴訟標的
    對於數人必須合一確定時，追加其原非當事人之人為當事人
    者，不在此限，民事訴訟法第255條第1項第1、3、5款分別
    定有明文。又被告於訴之變更或追加無異議，而為本案之言
    詞辯論者，視為同意變更或追加，亦為同條第2項所明定。
    經查原告起訴時列賴換實之繼承人賴拓志、賴拓成、賴拓良
    為被告，嗣因賴換實未死亡，撤回被告賴拓志、賴拓成、賴
    拓良之部分；且賴落雪非契約當事人，因此賴落雪之繼承人
    即被告賴坤桐、賴坤儀亦撤回之。且於訴狀送達後追加巳○
    ○及賴怡菁之繼承人戊○○、丙○○、丁○○、己○○為被
    告，經核與前揭規定相符，應予准許，合先說明。
貳、原告起訴主張：
一、按嘉義縣水上鄉○○段360（重測前為水上段547之2地號）
    、366地號（重測前為水上段547地號）土地係祭祀公業賴王
    早所有，民國76年12月7日，由當時祭祀公業賴王早之管理
    人賴岩獅以管理人之身分與其他房份之代表人賴麟祥、酉○
    ○、巳○○、賴朝欽、賴怡菁以新臺幣（下同）1,000,000
    元將使用權轉讓與原告。惟93年間祭祀公業賴王早之管理人
    賴俊逸竟訴請原告拆屋還地，經鈞院93年度訴字第345號判
    決認定賴岩獅、賴麟祥、酉○○、巳○○、賴朝欽、賴怡菁
    等六人係以個人名義與原告甲○○訂約，而非以祭祀公業賴
    王早管理人名義訂約。因此原告在系爭土地建屋係屬無權占
    有，經原告提起上訴後仍遭駁回。
二、既上開判決認定雙方所訂定之系爭使用權讓渡契約書係屬無
    效，則原賴岩獅、賴麒祥、酉○○、巳○○（賴換實之妻）
    、賴朝卿、賴怡菁（賴落雪之養女，代理賴落雪簽立契約書
    ）受領使用權讓渡金1,000,000元即無法律上之原因，依民
    法第179條末段及182條第2項規定，賴岩獅等自應將1,000,0
    00元附加利息返還給原告。
三、被告子○○、癸○○、壬○○、辛○○為賴岩獅之繼承人；
    被告午○○、未○○、丑○○、卯○○、辰○○、寅○○、
    、申○○為賴麟祥之繼承人；被告戌○○、亥○○、天○○
    為賴朝卿之繼承人；賴怡菁係代理賴落雪訂立上開契約，而
    賴怡菁為賴落雪之養女，被告戊○○、丙○○、丁○○、己
    ○○為賴怡菁之繼承人，其應繼承其被繼承人返還原告1,00
    0,000元之義務，故列其為被告。並聲明：(一)被告應按附表
    所示之金額返還原告1,000,000元，及自本起訴狀繕本送達
    翌日起至清償日止，按年利率百分之5計算之利息。(2)訴訟
    費用由被告等負擔。(3)原告願供擔保，請准宣告假執行。
四、對被告抗辯所為之陳述：
  (一)本件並未罹於時效，因原告自76年12月07日訂約後使用系爭
    土地，被告及其他人並無異議，故原告並不知契約書無效，
  直至93年05月21日才由新選任之管理人賴俊逸起訴拆屋還地
    ，該案於94年11月17日才確定，原告於95年11月03日提起本
    件訴訟，並未逾15年之時效。
  (二)被告雖主張原告迄今已使用土地達17年，縱應返還權利金，
    亦應扣除已使用17年之金額云云，然被告所主張應扣除之金
    額並不合理，且因前案與本案之當事人並不相同，本件被告
    亦不能主張抵銷。
參、被告壬○○、子○○、辛○○、癸○○、午○○、未○○、
    丑○○、卯○○、辰○○、寅○○、酉○○抗辯：
一、兩造間之使用權讓渡契約仍有效，本件並無不當得利之情形
    存在。按不當得利之要件為：(1)無法律上原因；(2)一方受有
    利益；(3)他方受有損害；(4)受利益與受損害間有因果關係。
    然查，本件被告子○○、癸○○、壬○○、辛○○等四人之
    被繼承人賴岩獅與原告間之使用權讓渡契約仍有效存在，既
    然有效存在，即非無法律上之原因，自不成立不當得利。至
    原告所稱之鈞院93年度訴字第345號判決認為該使用權讓渡
    契約無法對全體派下員發生效力，並未認定該使用讓渡權契
    約為無效，換言之，系爭使用讓渡權契約在當事人間仍屬有
    效之契約，原告就此似有誤認。
二、退步言，若認系爭使用讓渡權契約為無效，則被告等人主張
    時效抗辯，拒絕給付: 若鈞院認為系爭使用讓渡權契約為無
    效，則無效為自始，當然無效。則自76年12月7日使用讓渡
    權契約成立時起，原告即得行使不當得利之請求權，其迄今
    已逾15年之時效期間而未行使，依民法第144條第1項規定「
    時效完成後，債務人得拒絕給付」，被告等自得拒絕給付。
肆、被告戊○○、丙○○、丁○○、己○○抗辯：
　　系爭使用權讓渡契約書係於76年12月7日所簽立，若其契約
    為無效，依民法第125條規定，請求權，因15年間不行使而
    消滅，則其不當得利返還請求權已罹於消滅時效。
伍、被告酉○○答辯：
　　使用讓渡契約書係以個人名義與原告簽立，是系爭「使用權
    讓渡契約書」難以對全體派下員發生效力。且讓渡金係以五
    大房比例共同分配，非以立約人數為分配。
陸、並均聲明：原告之訴駁回；訴訟費用由原告負擔；如受不利
    之判決，願供擔保請准宣告免為假執行。
柒、本院之判斷：
一、原告主張嘉義縣水上鄉○○段360（重測前為水上段547之2
    地號）、366地號（重測前為水上段547地號）於76年12月7
    日，與蔡祀公業賴王早之管理人賴岩獅，及賴麟祥、酉○○
    、巳○○、賴朝欽、賴怡菁等人，約定以1,000,000元將土
    地使用權轉讓與原告。惟93年間祭祀公業賴王早之管理人賴
    俊逸訴請原告拆屋還地，經鈞院93年度訴字第345號判決認
    定賴岩獅、賴麟祥、酉○○、巳○○、賴朝欽、賴怡菁等六
    人係以個人名義與原告甲○○訂約，而非以祭祀公業賴王早
    管理人名義訂約，原告在前揭土地建屋係屬無權占有，經原
    告提起上訴後仍遭駁回等情，業據提出使用權讓渡契約書、
    本院93年度訴字第345號民事判決、臺灣高等法院台南分院
    94年度上字第42號民事判決、最高法院94年度台上字第2069
    號民事裁定、收據、祭祀公業賴王早派下全員名冊為憑（詳
    本院卷第10至29頁），且為被告所不爭執，並經本院調閱上
    開拆屋還地民事卷宗核閱無訛，堪信屬實。惟原告主張該契
    約書既經判決認定為無效，則契約當事人受領之1,000, 000
    元權利金即無法律上原因，應予返還等語，為被告所否認，
    是本件應審究者厥為：原告依不當得利之法律關係請求被告
    等返還權金，是否有理由？
二、按無法律上之原因而受利益，致他人受損害者，應返還其利
    益。雖有法律上之原因，而其後已不存在者，亦同，民法第
    179條定有明文。然查：
  (一)關於系爭使用權讓渡契約書之訂約主體，究係何人乙節，因
    系爭使用權讓渡契約書之立契約書人欄所載甲方為：賴岩獅
    、賴麟祥、酉○○、巳○○、賴朝卿、賴怡菁等六人，對照
    該契約書序言所載：「立契約書人賴岩獅、賴麟祥、酉○○
    、巳○○、賴朝卿、賴怡菁（以上為讓渡人簡稱甲方），甲
    ○○（以上為被讓渡人簡稱乙方），右列標示土地為祭祀公
    業賴王早其管理人為賴岩獅，甲方為其合法之派下員之一部
    份，右列標示土地為甲方現所占有之使用部份，為便利乙方
    使用方便起見，甲乙方互訂契約，同意條件如下」等語，
    足認與原告簽立系爭使用權讓渡契約書者，係賴岩獅、賴麟
    祥、酉○○、巳○○、賴朝卿、賴怡菁等六人，而渠等間所
    讓渡者，則為該等六人占有祭祀公業賴王早所有土地之使用
    權。是以系爭使用權讓渡契約書甲方立契約書人欄賴岩獅之
    上載有「管理人」三字，應僅在表明賴岩獅當時之身分，要
    難認賴岩獅係以祭祀公業賴王早之管理人名義代表所有派下
    員與上訴人訂立該使用權讓渡契約書，否則，即無再由其餘
    派下員代表賴麟祥、酉○○、巳○○、賴朝卿、賴怡菁等五
    人一同簽約之必要。再觀諸系爭使用權讓渡契約書立契約書
  　人欄賴岩獅之上另載有：「其它派下員如有異議，甲方願各
    房負各房自己之責任」諸語，益足證賴岩獅並非以祭祀公業
    賴王早之管理人名義代表所有派下員與原告訂立系爭使用權
    讓渡契約書。益徵賴岩獅、賴麟祥、酉○○、巳○○、賴朝
　　卿、賴怡菁等六人係以個人名義與原告簽立系爭使用權讓渡
  　契約書。
　(二)基此，祭祀公業既為派下員公共同有，而公同共有物之處分
  　及其他權利之行使，除依其公同關係所由規定之法律或契約
    另有規定外，應得共有人全體之同意，民法第828條第2項定
    有明文。然本件原告與賴岩獅、賴麟祥、酉○○、巳○○、
    賴朝卿、賴怡菁等六人訂立系爭使用權讓渡契約書時，賴岩
    獅既非以祭祀公業賴王早之管理人名義代表全體派下員訂約
    ，亦無經「全體」派下員之同意，上訴人復未能舉證證明該
    地有部分派下員得代表祭產公同共有人全體處分或行使祭產
    權利之習慣，自難認該使用權讓渡契約書得對全體派下員發
    生效力，原告占用祭祀公業賴王早所有之土地自屬無權占用
    。因此，本院93年度訴字第345號判決認定原告占用系爭土
    地為無權占用，應拆除其上建物並返還土地。
  (三)然縱系爭使用權讓渡契約書係賴岩獅、賴麟祥、酉○○、巳
    ○○、賴朝卿、賴怡菁等六人係以個人名義與原告簽立，惟
    該契約書既經當事人簽立，自屬有效之契約，則契約當事人
    受領權利金1,000,000元，係依系爭使用權讓渡契約書之約
    定所受領，渠等受有領取權利金之利益，自有法律上之原因
    。雖原告另主張另案判決認定系爭使用權讓渡契約書係賴岩
    獅、賴麟祥、酉○○、巳○○、賴朝卿、賴怡菁等六人係以
    個人名義與原告簽立，該契約應屬無效云云，然另案中認定
    系爭使用權讓渡契約書係賴岩獅、賴麟祥、酉○○、巳○○
    、賴朝卿、賴怡菁等六人係以個人名義與原告簽立，其意係
    在認定系爭使用權讓渡契約書之效力，僅存在於賴岩獅、賴
    麟祥、酉○○、巳○○、賴朝卿、賴怡菁及原告之間，並未
    拘束祭祀公業賴王早之派下全體成員。至於系爭使用權讓渡
    契約書，對賴岩獅、賴麟祥、酉○○、巳○○、賴朝卿、賴
    怡菁與原告，仍屬有效之契約。原告徒以另案判決認定系爭
    使用權讓渡契約書係賴岩獅、賴麟祥、酉○○、巳○○、賴
    朝卿、賴怡菁等六人係以個人名義與原告簽立乙節，空言主
    張系爭使用權讓渡契約書為無效，被告等受有利益之法律上
    原因其後已不存在，應將權利金返還云云，自無足憑採。
捌、縱上所述，原告以系爭使用權讓渡契約書係賴岩獅、賴麟祥
    、酉○○、巳○○、賴朝卿、賴怡菁等六人係以個人名義與
    原告簽立，主張系爭使用權讓渡契約書為無效，依民法第17
    9條及第182條規定，請求被告等應按附表所示之金額返還原
    告1,000,000元，及自起訴狀繕本送達翌日起至清償日止，
    按年利率百分之5計算之利息，為無理由，應予駁回。又原
　　告之訴業經駁回，其假執行之聲請已失所附麗，應併予駁回
  　。又法院為終局判決時，應依職權為訴訟費用之裁判，民事
    訴訟法第87條第1項定有明文。本件第一審裁判費10,900元
    ，應由敗訴之原告負擔，是本件訴訟費用額確定如主文第2
    項所示。
玖、本件待證事實已臻明確，兩造其餘之攻擊防禦方法及舉證，
    經本院斟酌後，認於判決結果已不生影響，爰不一一詳為論
    述，附此敘明。
拾、據上論結，本件原告之訴為無理由，依民事訴訟法第78條、
    第87條第1項，判決如主文。
中　　華　　民　　國　　96　　年　　6　　月　　14　　日
                  民二庭法　官　林中如
以上正本係照原本作成
如對本判決上訴須於判決送達後20日內向本院提出上訴狀
中　　華　　民　　國　　96　　年　　6　　月　　14　　日
                            書記官　陳湘蓉
附表：
┌──┬────┬────┬─────┬───────┐
│編號│被繼承人│被告    │給付金額  │備註          │
├──┼────┼────┼─────┼───────┤
│1   │賴岩獅  │子○○  │ 166,667元│應負連帶責任  │
│2   │        │癸○○  │          │              │
│3   │        │壬○○  │          │              │
│4   │        │辛○○  │          │              │
├──┼────┼────┼─────┼───────┤
│5   │        │午○○  │ 166,667元│應負連帶責任  │
│6   │ 賴麟祥 │未○○  │          │              │
│7   │        │申○○  │          │              │
├──┼────┼────┼─────┼───────┤
│8   │賴麟祥  │丑○○  │ 166,667元│應負連帶責任  │
│9   │  ↓    │卯○○  │          │              │
│10  │賴健三  │辰○○  │          │              │
│11  │        │寅○○  │          │              │
├──┼────┼────┼─────┼───────┤
│12  │        │巳○○  │ 166,667元│              │
├──┼────┼────┼─────┼───────┤
│13  │        │酉○○  │ 166,667元│              │
├──┼────┼────┼─────┼───────┤
│14  │賴朝卿  │戌○○  │ 166,667元│應負連帶責任  │
│15  │  ↓    │亥○○  │          │              │
│16  │賴淯琿  │天○○  │          │              │
├──┼────┼────┼─────┼───────┤
│17  │胡賴怡菁│胡江海  │ 166,667元│應負連帶責任  │
│18  │（代表賴│丙○○  │          │              │
│19  │落雪該房│丁○○  │          │              │
│20  │訂約）  │己○○  │          │              │
│    │        │        │          │              │
└──┴────┴────┴─────┴───────┘
